【裁判字號】    98,上易,883
【裁判日期】    980527
【裁判案由】    妨害自由等
【裁判全文】
臺灣高等法院刑事判決                 98年度上易字第883號
上  訴  人  臺灣桃園地方法院檢察署檢察官
被      告  己○○
                      號
選任辯護人  張漢榮律師
            林則奘律師
被      告  乙○○
                      號5樓（已死亡）
            丙○○
                      巷43號3樓
            丁○○
上列上訴人因被告妨害自由等案件，不服臺灣桃園地方法院97年
度易字第61號中華民國98年2月9日第一審判決（起訴案號：臺灣
桃園地方法院檢察署96年度偵續字第211號），提起上訴，本院
判決如下：
    主  文
原判決關於乙○○部分撤銷。
本件乙○○部分公訴不受理。
其餘上訴駁回。
    事  實
一、緣於民國95年11月間，己○○時任內政部警政署刑事警察局
    秘書，乙○○（於98年4 月13日死亡）係連廷實業股份有限
    公司（下稱連廷公司）之業務經理，丙○○及丁○○則為昇
    昌吊車有限公司之司機。因連廷公司於95年11月3 日向華利
    全來科技有限公司承租桃園縣觀音鄉○○路○○段819號之
    房地，惟該房地卻為峰鈺有限公司（下稱峰鈺公司）占有使
    用中，己○○為代連廷公司出面處理，遂於95年11月5日晚
    間9時許，與乙○○在臺北縣中和市○○路與安和路口附近
    之啤酒大王餐廳用餐時，以電話聯絡曾為同事且時任臺北縣
    政府警察局中和分局（下稱中和分局）之分隊長李清雲（李
    清雲部分另經臺灣桃園地方法院檢察署檢察官以95年度偵字
    第24816號為不起訴處分確定）到場用餐，迨李清雲到場後
    ，己○○與乙○○基於妨害他人行使權利之犯意聯絡，共同
    向李清雲佯稱有不良幫派份子在峰鈺公司所占有位於桃園縣
    觀音鄉○○路○○段819號之房地藏有槍械及毒品，己○○
    並向李清雲表示希冀其能率隊前往查緝，李清雲獲此不實線
    報後，隨即返回中和分局並率領警員11人，分乘3 部偵防車
    至國道1 號中山高速公路新屋交流道口，與己○○及其所糾
    集姓名年籍均不詳之成年男子7人所分乘之2部車會合，便一
    同前往峰鈺公司進行查緝。乙○○則於翌（6)日凌晨0 時許
    ，雇用不知情之昇昌吊車有限公司（下稱昇昌公司）員工丙○○、丁○○自西濱快速道路大園交流道以吊車將貨櫃屋吊
    放置在上揭峰鈺公司之大門口。嗣於95年11月6日凌晨0時40
    分許，己○○等人抵達峰鈺公司後，乙○○及其所雇用不知
    情之昇昌公司員工丙○○、丁○○亦拖吊貨櫃陸續到達峰鈺
    公司。己○○乃帶領姓名年籍均不詳之成年男子7 人進入峰
    鈺公司內，而李清雲亦單獨隨己○○進入查看，另員警11人
    則於峰鈺公司外面待命，乙○○並指示不知情之丙○○、丁○○將拖吊之貨櫃橫向擺放堵住峰鈺公司之大門口，以阻擋
    峰鈺公司員工所駕車輛之出入。又己○○等人進入峰鈺公司
    後，己○○乃以手環住峰鈺公司門口警衛辛○○之頸部將其
    強拉進辦公室內，己○○稱其係警察而假藉公務員職務上之
    權力、機會或方法，命峰鈺公司辦公室內之員工甲○○、壬○○、庚○○、戊○○等人蹲下，己○○乃與姓名年籍均不
    詳之成年男子7 人共同基於毀損他人之物之犯意聯絡，由該
    姓名年籍均不詳之成年男子7 人，將辦公室內之監視器電線
    扯斷。不久，己○○即將辛○○帶出辦公室，並由該姓名年
    籍均不詳之成年男子7人守住辦公室大門，不讓甲○○、壬○○、庚○○、戊○○等人進出，妨害渠等權利之行使。而
    李清雲於進入峰鈺公司後，發現實際情形並非如己○○所提
    供槍械、毒品線報之狀況時，隨即率隊返回中和分局。嗣經
    峰鈺公司報案，員警到場處理後查悉上情。
二、案經子○○訴由桃園縣政府警察局大園分局報請臺灣桃園地
    方法院檢察署檢察官偵查起訴。
    理  由
壹、上訴駁回部分：
一、被告己○○有罪部分：
  (一)證據能力有無之判斷：
    1.按被告以外之人於偵查中向檢察官所為陳述，除顯有不可
      信之情況者外，得為證據，刑事訴訟法第159條之1第2 項
      定有明文。偵查中被告以外之人（包括證人、鑑定人、告
      訴人、被害人及共同被告等）於偵查中之證詞，性質上均
      屬傳聞證據。惟現階段刑事訴訟法規定檢察官代表國家偵
      查犯罪、實施公訴，依法其有訊問被告、證人及鑑定人之
      權，證人、鑑定人且須具結，而實務運作時，檢察官偵查
      中向被告以外之人所取得之陳述，原則上均能遵守法律規
      定，不致違法取供，其可信度極高，職是，被告以外之人
      前於偵查中已具結而為證述，除反對該項供述得具有證據
      能力之一方，已釋明「顯有不可信之情況」之理由外，不
      宜以該證人未能於審判中接受他造之反對詰問為由，即遽
      指該證人於偵查中之陳述不具證據能力。是證人即告訴人
      子○○、證人即被害人辛○○、證人即員警李清雲於檢察
      官偵查時具結所為之證述，被告未曾提及檢察官在偵查時
      ，有任何不法取供之情形，且客觀上並無顯不可信之情況
      ，是前揭證人於偵查中之證言自具有證據能力。
    2.按被告以外之人（包括證人、鑑定人、告訴人、被害人及
      共同被告等）於審判外之陳述雖不符刑事訴訟法第159條
      之1至之4等4 條之規定，而經當事人於審判程序同意作為
      證據，法院審酌該言詞陳述或書面陳述作成時之情況，認
      為適當者，亦得為證據；當事人、代理人或辯護人於法院
      調查證據時，知有刑事訴訟法第159條第1項不得為證據之
      情形，而未於言詞辯論終結前聲明異議者，視為有前項之
      同意，同法第159條之5定有明文。立法意旨在於傳聞證據
      未經當事人之反對詰問予以核實，原則上先予排除。惟若
      當事人已放棄反對詰問權，於審判程序中表明同意該等傳
      聞證據可作為證據；或於言詞辯論終結前未聲明異議，基
      於尊重當事人對傳聞證據之處分權，及證據資料愈豐富，
      愈有助於真實發見之理念，且強化言詞辯論主義，使訴訟
      程序得以順暢進行，上開傳聞證據亦均具有證據能力。本
      件證人即告訴人子○○、證人即被害人甲○○；證人即受
      連廷公司負責人丑○○通知而於前揭時地到場之寅○○、
      連廷公司總經理之司機卯○○於警詢中之陳述，其性質雖
      屬傳聞證據，且查無符合同法第159條之1至之4等前4條之
      情形，惟上開警詢筆錄內容，於本院審理時予以提示並告
      以要旨，且各經檢察官、辯護人及被告等人表示意見。且
      當事人或辯護人已知上述筆錄乃傳聞證據，而於言詞辯論
      時均已同意作為證據（見本院卷第60頁），依上開規定，
      足證前揭證人於警詢中之證言應具有證據能力。
    3.本件現場照片12張、監視錄影畫面翻拍照片22張，係傳達
      照相、錄影當時現場情況，而透過照片傳達的情形與現場
      真實情形，在內容上的一致性，是透過機械的正確性來加
      以保障，換言之，照片並不存在人對現實情形的知覺、記
      憶所經常發生的表現錯誤，是認照片之性質並無如上「知
      覺」、「記憶」及「表達」3 項供述要素存在，係非供述
      證據，則無傳聞法則之適用，此外別無證據證明上開照片
      有經偽造變造之情形，是有證據能力，而無刑事訴訟法第
      159條以下之傳聞法則適用，且亦無排除上開證據之證據
      能力之規定，故上開證據應有證據能力。
    4.又本件房屋契約書1 件，雖為被告等以外之人於審判外之
      書面陳述，然查無刑事訴訟法第159條之4之顯有不可信之
      情況與不得作為證據之情形，且並無證據證明係公務員違
      背法定程序所取得，而上開房屋契約書，於本院審理時予
      以提示並告以要旨，且各經檢察官、辯護人及被告等人表
      示意見。當事人或辯護人已知上述筆錄乃傳聞證據，而於
      言詞辯論時均已同意作為證據（見本院卷第60頁），是上
      開房屋契約書應認有證據能力。
  (二)實體方面：
    1.前揭強制、毀損事實，業據被告己○○於原審及本院審理
      時坦承不諱（見原審卷二第180頁、第195頁、本院卷第59
      頁反面、第118頁反面、第124頁），核與證人子○○於警
      詢、偵查；證人戊○○、庚○○、壬○○於原審審理時；
      證人甲○○、寅○○、卯○○於警詢；證人辛○○、李清
      雲於偵查及原審審理時；證人即當日由李清雲帶隊前往之
      員警胡松男、陳建材於原審審理時證述情節相符（見偵字
      第24017號卷第31頁至第32頁、第186頁、第41頁至第44頁
      、第149頁至第150頁、第37頁至第52頁、第132頁至第138
      頁、原審卷一第222頁至第242頁、原審卷二第89頁至第11
      1頁）， 並有現場照片12張、監視錄影畫面翻拍照片22張
      、房屋契約書影本1 份等件附卷可稽。足認被告己○○之
      自白與事實相符。本件事證明確，被告己○○強制及毀損
      犯行，均堪以認定。
    2.按刑法第304條之強暴、脅迫，祇以所用之強脅手段足以
      妨害他人行使權利，或足使他人行無義務之事為已足，並
      非以被害人之自由完全受其壓制為必要（最高法院28年度
      上字第3650號判例可資參照），又該條所謂之「強暴」，
      係廣義指直接或間接對人行使之有形強制力而言。被告己○○乃以手環住峰鈺公司門口警衛辛○○之頸部將其強拉
      進辦公室內，並稱其係警察，命峰鈺公司辦公室內之員工
      甲○○、壬○○、庚○○、戊○○等人蹲下，與被告己○○一同進入峰鈺公司之姓名年籍均不詳成年男子7人，則
      將辦公室內之監視器電線扯斷，後被告己○○將辛○○帶
      出辦公室，而由該姓名年籍均不詳之成年男子7人守住峰
      鈺公司辦公室大門，不讓甲○○、壬○○、庚○○、戊○○等人進出，業已妨害辛○○、甲○○、壬○○、庚○○
      、戊○○行使權利。核被告己○○所為， 係犯刑法第304
      條第1項之強制罪、第354條之毀損罪。被告己○○、乙○○與姓名年籍均不詳之7 名成年男子間，就強制犯行部分
      ；被告己○○與姓名年籍均不詳之7 名成年男子，就毀損
      犯行部分，均有犯意聯絡及行為分擔，均為共同正犯。被
      告己○○所犯上開二罪名，犯意各別，行為互殊，應予分
      論併罰。又被告己○○為公務員，而假藉職務上之權力、
      機會或方法犯上述罪名， 應依刑法第134條前段之規定加
      重其刑。原審以被告所為事證明確，犯行堪予認定，適用
      刑法第28條、第304條第1項、第354條、第134條前段、第
      41條第1項前段，刑法施行法第1條之1第1項、第2 項前段
      之規定，併審酌被告己○○身為警察人員，長期從事犯罪
      偵防工作，智識程度非低，卻糾眾滋事，利用警察職務上
      之機會及方法，向曾為自己同事之員警李清雲謊稱有槍械
      、毒品之線報，使李清雲信以為真而組隊前往查緝致徒勞
      無功，復利用警察職務上之權力妨害辛○○、甲○○、壬○○、庚○○、戊○○及峰鈺公司員工行使權利，並毀損
      峰鈺公司所有監視器之電線，其浪費犯罪偵查資源、敗壞
      警察執法風氣、影響社會大眾對執法人員之觀感，甚為重
      大，然被告己○○於本院審理時已坦承所有犯行，表示其
      已深切醒悟，並已與被害人辛○○、甲○○、壬○○、庚○○、戊○○達成和解，及其犯罪動機、目的、手段等一
      切情狀，認檢察官求處應執行有期徒刑2 年，稍屬過重，
      分別量處有期徒刑6 月、拘役30日，並均諭知易科罰金之
      標準。且審酌被告己○○犯罪後，中華民國九十六年罪犯
      減刑條例業已制定，經總統於96年7月4日公布，並自同年
      月16日起生效施行，本件被告己○○之犯罪時間、罪名等
      項，均合於該條例所定之減刑條件，而依該條例第2條第1
      項第3款、第7條、第9 條之規定減其宣告刑二分之一，並
      諭知易科罰金之折算標準。經核其認事用法及量刑均無不
      當。檢察官上訴意旨，以依證人辛○○於原審審理時之證
      詞，可知被告己○○有假借職務上之權力、機會或方法，
      而故意犯強制罪之行為；而證人李清雲並非係受己○○、
      乙○○之欺瞞始犯該強制罪，是被告己○○與證人李清雲
      間就該強制罪有犯意聯絡及行為分擔云云為由，指摘原審
      判決不當。然原判決前揭對於被告己○○論處罪刑時，認
      被告己○○符合刑法第134條前段規定， 而依該法予以加
      重，已如前述；又證人李清雲之所以於前揭時地帶隊前往
      峰鈺公司，係因被告己○○謊稱該處藏有槍械及毒品之故
      ，已如前述，且李清雲因前揭事實而受臺灣桃園地方法院
      檢察署檢察官以95年偵字第24816號偵查， 並經檢察官於
      96年7 月13日予以不起訴處分一節，亦有本院被告前科紀
      錄表及前開不起訴處分書1 件在卷足參，尚無證據足資證
      明被告己○○前揭強制罪、毀損罪與證人李清雲間有何犯
      意聯絡及行為分擔，是檢察官此部分之上訴並無理由，應
      予駁回。
二、被告丙○○、丁○○無罪部分：
  (一)公訴意旨略以：被告丙○○、丁○○於95年11月6日凌晨0時
    40分許，與同案被告己○○、乙○○及姓名年籍不詳之男子
    7人，共同基於妨害他人行使權利及毀損之犯意聯絡，由己○○帶領姓名年籍不詳之男子7人進入峰鈺公司內，己○○
    將峰鈺公司門口警衛辛○○強拉進辦公室內，並稱係警察後
    ，命在辦公室內之員工甲○○、壬○○、庚○○、戊○○蹲
    下，而己○○所帶領之年籍不詳之男子則將辦公室內之監視
    器電線扯斷，不久己○○即將辛○○帶出辦公室，並由上開
    年籍不詳之男子數人守住辦公室大門，不讓甲○○、壬○○
    、庚○○、戊○○進出；而在己○○進入峰鈺公司之同時，
    乙○○、丙○○、丁○○則負責以吊車將貨櫃屋放置在峰鈺
    公司之大門口，以阻擋峰鈺公司員工之出入，因指被告丙○○、丁○○亦共同涉犯刑法第304條第1項之強制罪、第354
    條之毀損罪嫌等語。
  (二)按犯罪事實應依證據認定之，無證據不得認定犯罪事實，刑
    事訴訟法第154條第2項定有明文。再認定犯罪事實，須依證
    據，而所謂證據，係指合法之積極證據就犯罪事實能為具體
    之證明者而言；又認定不利於被告之事實，須依積極證據，
    苟積極證據不足為不利於被告事實之認定時，即應為有利於
    被告之認定，更不必有何有利之證據，最高法院30年上字第
    816號著有判例。所謂「積極證據足以為不利被告事實之認
    定」，係指據為刑事訴訟法上證明之全盤證據資料，無論其
    為直接證據或間接證據，在客觀上均須達於通常一般之人均
    不致於有所懷疑，而得確信其為真實之程度，始得據為有罪
    之認定，若其關於被告是否犯罪之證明未能達此程度，而有
    合理性懷疑之存在，致使無從形成有罪之確信，根據「罪證
    有疑，利於被告」之證據法則，即不得遽為不利於被告之認
    定，最高法院76年度臺上字第4986號判例足資參照。
  (三)訊之被告丙○○、丁○○固坦承有於前揭時地負責以吊車將
    貨櫃屋放置在峰鈺公司之大門口之事實，惟均堅決否認有何
    強制與毀損犯行，辯稱：伊等只是司機，接到公司的指示就
    到現場，也是依乙○○的指示吊貨櫃屋放在峰鈺公司的大門
    口，伊等沒有進入廠房內，對裡面發生之情形並不清楚等語
    。經查：依證人即昇昌公司負責派車之員工癸○○於原審審
    理時到庭具結證稱：伊於95年11月5日有派丙○○、丁○○
    到桃園吊貨櫃，是一位伊不認識的陳先生說要從大園吊貨櫃
    到觀音做臨時工務而來叫車的，原本伊跟陳先生說不能吊，
    但這位陳先生是公司客戶介紹的，所以後來同意用兩部車共
    一萬五千元去吊，伊才以電話通知丙○○、丁○○與陳先生
    聯絡，並記得收款等語（見原審卷二第37頁至第40頁）；及
    證人即同案被告乙○○於警詢時所述：伊有雇人於95年11月
    6日凌晨零時許，將貨櫃屋吊至峰鈺公司門口擺放，該處是
    伊公司承租，貨櫃屋是要當伊公司之工務所，該貨櫃屋是伊
    向昇昌公司雇人吊來，費用是一萬五千元，貨櫃屋係伊指揮
    吊車放置等語（見偵字第24017號卷第16頁）。可知被告丙○○、丁○○僅係昇昌公司之吊車司機，在本案發生之前與
    被告己○○、乙○○並不相識，且渠等係因乙○○向昇昌公
    司雇車，而由昇昌公司派遣，始於前揭時地依乙○○之指示
    將貨櫃屋吊放。足徵被告丙○○、丁○○辯稱渠等僅係受雇
    前往並依乙○○指示吊放貨櫃屋等語，應堪採信。又被告己○○雖與姓名年籍均不詳之成年男子7 人一同進入峰鈺公司
    廠房內，而基於共同毀損之犯意聯絡，由該7 名姓名年籍均
    不詳之成年男子將峰鈺公司所有之監視器電線毀壞，惟並無
    證據足資證明被告丙○○、丁○○於該時有參與共犯該毀損
    犯行；況依證人乙○○於警詢中所述：己○○等人將監視器
    拔掉時，伊因去指揮吊車而不在場等語 （見偵字第24017號
    卷第16頁），益徵被告丙○○、丁○○辯稱渠等並未進入峰
    鈺公司辦公室，不知峰鈺公司廠房內發生何事等語，亦非虛
    偽。自難僅以被告丙○○、丁○○前揭將貨櫃屋吊放在峰鈺
    公司門口，即謂渠等與被告己○○、乙○○有何強制、毀損
    罪之犯意聯絡及行為分擔。又細繹卷內事證，並未見被告丙○○、丁○○就上開強制、毀損罪自白犯罪，且證人子○○
    、戊○○、甲○○、庚○○、壬○○、李清雲之證詞，除吊
    放貨櫃屋外，亦無何指證被告丙○○、丁○○有上開強制、
    毀損犯行。另現場照片及監視錄影畫面亦無何被告丙○○、
    丁○○進入峰鈺公司廠房參與毀損犯行之紀錄，是檢察官於
    聲請簡易判決處刑書中遽指被告丙○○、丁○○就上開強制
    罪、毀損罪犯行均自白不諱，且與證人子○○、戊○○、甲○○、庚○○、壬○○、李清雲之證詞相符，並有現場照片
    及監視錄影畫面為證，因指被告丙○○、丁○○之自白與事
    實相符，而指被告丙○○、丁○○涉有毀損犯嫌云云，尚無
    可採。
  (四)綜上所述，檢察官所提出之證據，尚不能使本院形成被告丙○○、丁○○有罪之確信。此外，復查無其他積極證據足資
    證明被告丙○○、丁○○有何被訴強制、毀損犯行。揆諸首
    揭說明，自屬不能證明被告丙○○、丁○○犯罪。原審以不
    能證明被告丙○○、丁○○犯罪，而為被告丙○○、丁○○
    無罪之判決，並無違誤。檢察官以被告丙○○、丁○○於夜
    間將大型貨櫃放置在峰鈺公司出入口而占用道路，不符渠等
    平日工作情形，且明知阻礙峰鈺公司人員及車輛出入，既已
    可預見會妨害他人行使權利，猶執意依乙○○指示放置貨櫃
    屋，足徵渠等與乙○○就強制部分有犯意聯絡及行為分擔云
    云為由，指摘原判決不當，然被告丙○○、丁○○依雇用人
    即被告乙○○之指示將貨櫃屋放置在峰鈺公司門口，縱有妨
    礙峰鈺公司之進出，惟渠等僅係單純受雇用吊車吊放上開貨
    櫃屋，乙○○等人與峰鈺公司間之糾葛，非渠等所能明瞭，
    則渠等自不可能知悉乙○○將該貨櫃屋放置在峰鈺公司門口
    之用意為何，自難以渠等得預見會妨礙他人行使權利猶將該
    貨櫃屋放置，即謂與乙○○間有犯意聯絡及行為分擔。又本
    件尚不足以認定被告丙○○、丁○○有強制、毀損犯行，已
    如前述，是檢察官上訴為無理由，應予駁回。
貳、撤銷改判部分（即被告乙○○部分）：
一、按被告死亡者，應諭知不受理之判決，刑事訴訟法第303條
    第5款定有明文。再第161條第4項、第302條至304條之判決
    ，得不經言詞辯論為之。刑事訴訟法第307條亦有明文。
二、經查：被告乙○○經原審判決共同以強暴妨害人行使權利，
    處有期徒刑四月，如易科罰金，以新臺幣一千元折算一日，
    減為有期徒刑二月，如易科罰金，以新臺幣一千元折算壹日
    。被訴毀損部分則為無罪。然檢察官對原審判決上訴後，被
    告乙○○於98年4月13日死亡，有財團法人佛教慈濟綜合醫
    院台北分院死亡證明書1紙附卷可稽（見本院卷第64頁），
    揆諸前揭說明，由本院將原判決關於被告乙○○部分撤銷，
    另諭知公訴不受理之判決，並不經言詞辯論為之。
據上論斷，應依刑事訴訟法第368條、第369條第1項前段、第364
條、第303條第5款、第307條，判決如主文。
本案經檢察官王清杰到庭執行職務。
中    華    民    國    98    年    5     月    27    日
                  刑事第二十二庭審判長法  官  何菁莪
                                      法  官  江振義
                                      法  官  李麗珠
以上正本證明與原本無異。
不得上訴。
                                      書記官  陳禹任
中    華    民    國    98    年    6     月     3    日
附錄：本案論罪科刑法條全文
刑法第304條
以強暴、脅迫使人行無義務之事或妨害人行使權利者，處3年以
下有期徒刑、拘役或3百元以下罰金。
前項之未遂犯罰之。
刑法第354條
毀棄、損壞前二條以外之他人之物或致令不堪用，足以生損害於
公眾或他人者，處2年以下有期徒刑、拘役或5百元以下罰金。


司法院資訊處製作；財團法人民間司法改革基金會備份。
